臺北高等行政法院判決　　　　　　　　　　　　　　九十一年度訴字第五二七七號
　　　　　　　　　　　　　　　.
　　原　　　告　環亞股份有限公司
　　代　表　人　甲○
　　訴訟代理人　林怡芳律師
　　　　　　　　張勝傑律師
　　被　　　告　經濟部智慧財產局
　　代　表　人　蔡練生（局長）住同右
　　訴訟代理人　丙○○
　　　　　　　　乙○○
　　參　加　人　美商．ＤＦＳ集團公司（DFS GROUP, L.P.）
　　代　表　人　愛德華．伯南.
　　訴訟代理人　俞大衛律師
右當事人間因服務標章事件，原告不服經濟部中華民國九十一年十月十八日經訴字第
○九一○六一二五三九○號訴願決定，提起行政訴訟。本院判決如左：
    主  文
原告之訴駁回。
訴訟費用由原告負擔。
    事  實
壹、事實概要：
    緣原告於民國（下同）八十四年四月二十五日以「GALLERIA」服務標章，指定使
    用於當時商標法施行細則第四十九條所定商品及服務分類表第四十九類之百貨公
    司、超級市場之服務，向中央標準局（八十八年一月二十六日改制為被告經濟部
    智慧財產局）申請註冊，經該局准列為註冊第八二○二七號服務標章。嗣參加人
    美商‧ＤＦＳ集團公司以該註冊服務標章有違註冊時商標法第七十七條準用第三
    十七條第一項第十款之規定，對之申請評定，經被告審查，以八十九年六月五日
    中台評字第八九○○六五號服務標章評定書為申請不成立之處分。參加人不服，
    提起訴願及行政訴訟，經本院以九十一年一月十七日八十九年度訴字第四○三三
    號判決，將訴願決定及原處分均撤銷。案經被告重為審查，以九十一年六月二十
    五日中台評字第九一○○六○號服務標章評定書為「第八二○二七號『GALLERIA
    』服務標章之註冊應為無效。其聯合註冊第八二五一五號服務標章，應一併撤銷
    。」之處分，原告不服，提起訴願，旋遭駁回，遂向本院提起行政訴訟。
貳、兩造聲明：
一、原告聲明求為判決：
(一)、訴願決定及原處分均撤銷。
(二)、訴訟費用由被告負擔。
二、被告聲明求為判決：
(一)、駁回原告之訴。
(二)、訴訟費用由原告負擔。
參、兩造之爭點：
一、原告主張之理由：
(一)、按「凡文字、圖形、記號、或其聯合式，係表示申請註冊商標使用商品之說明或
    表示商品本身習慣上所通用之名稱、形狀、品質、功用者」，不得申請註冊，固
    為本件被評定服務標章註冊時之商標法第三十七條第一項第十款之規定（即八十
    二年十二月二十二日修正公布）。所謂商品之說明，係依社會一般通念，以普通
    使用方法，表示商品之產地、販賣地、品質、原材料、效能、用途、數量、形狀
    、價格或生產、加工、使用方法或使用時期之情形而言；所謂社會一般通念，應
    以一般完成國民教育者之通念為準；而所謂「表示」，則係指以普通、直接而明
    顯之方法而言；所謂「習慣上所通用」，應以一般製造經銷該項商品或提供該項
    服務商品者所共同使用而論；至所謂商品本身之說明，則應觀察商標（標章）圖
    樣之文字、圖形等與商品本身之關係是否足以說明商品本身而定。
(二)、次按服務標章圖樣之文字是否足以說明服務本身，應觀察該圖樣之文字與服務本
    身之關係而定，與習慣上是否通用應屬無關。經查「GALLERIA」一字，依坊間義
    華辭典所載，其中文字義為「狹長之長廊」、「行廊」、「走廊」、「展覽室」
    、「陳列館」、「（戲院）樓座之最高部分」、「隧道」、「洞道」、「地道」
    等義；而英文「GALLERY」一字，依坊間一般英漢辭典之記載，則為「畫廊」、
    「美術品陳列室（館）」、「（自大廳內壁伸展出去的）廊臺」、「頂層樓座」
    、「走廊；柱廊」等。並沒有被告稱係「購物街或商店街」之義，況義大利文並
    非一般國人習知之外國語文，且「GALLERIA」尚難使一般消費者認識其與英文「
    GALLERY」相同意義。應無法認知「GALLERIA」一字，有作為「購物街或商店街
    」之義；被告或謂，依義華辭典記載既有「展覽室」、「陳列館」，英漢辭典之
    記載有「美術品陳列室」等義，而予以擴張引申為「購物街或商店街」之義，惟
    此即與「表示」應「以普通、直接而明顯之方法」為之者有間，自非「表示申請
    註冊商標所使用商品之說明」，彰彰甚明。
(三)、查「『PREM UM』一字除有『特製品』意義外，尚有其他意義，原告以其作為商
    標圖樣之一部分，似難認與其所表彰之商品本身之說明具有密切之關連。」改制
    前行政法院七十八年度判字第二二○號判決著有斯旨。則本件「GALLERIA」一字
    ，縱認有作為「展示場或賣場」之義，惟依上開義華、漢英辭典既未將「
    GALLERIA」或「GALLERY」一字作「購物街或商店街」之唯一意譯，揆之上開判
    決意旨，自難認為以「GALLERIA」作為服務標章，與其所表彰之商品本身之說明
    具有密切之關連，則註冊第八二○二七號「GALLERIA」服務標章自無註冊當時商
    標法第三十七條第一項第十款規定之適用。
(四)、按「商標評定案件適用註冊時之規定。」商標法施行細則第四十條定有明文。所
    謂「適用註冊時之規定」，乃指商標或服務標章應否評定為無效，應係法律就其
    註冊當時所存在之事實狀態判斷之謂。次按「所謂商品本身習慣上通用，指一般
    同業間所慣用之標章而言，亦即需以同業間有此慣用之事費為前提。」改制前行
    政法院七十八年度判字第一○七三號判決著有斯旨。經查，「GALLERIA」一字並
    非屬「百貨公司、超級市場」服務業者所共同使用或慣用，其他行業亦可使用，
    例如「GALLERIA」一字在我國亦被用於商品類別第二類、第十八類、第八十七類
    及第九十類之商品使用，故顯與「表示商品本身習慣上所通用之名稱」不符，則
    系爭標章並無註冊時商標法第三十七條第十款規定之適用，至為灼然。
二、被告主張之理由：
(一)、查服務標章之註冊違反第三十七條第一項之規定者，利害關係人得申請商標主管
    機關評定其註冊為無效，為現行商標法第七十七條準用第五十二條第一項所規定
    。又依同法第七十七條之一第二款服務標章評定案件適用註冊時之規定，本件被
    評定之註冊第八二○二七號服務標章係於八十五年三月十六日核准註冊，其標章
    之評定核應適用八十二年十二月二十二日修正公布之商標法，合先敘明。
(二)、凡「服務標章圖樣上之文字、圖形、記號或其聯合式，係表示申請註冊服務標章
    所使用服務之說明或表示服務本身習慣上所通用之名稱、形狀、品質、功用者」
    ，不得申請註冊，為本件服務標章註冊時商標法第七十七條準用第三十七條第一
    項第十款所明定。服務標章圖樣之文字、圖形、記號或其聯合式，依社會一般通
    念，如為服務本身之說明或與服務本身之說明有密切關連者，即有該款不得申請
    註冊之適用；服務標章圖樣之文字圖形是否足以說明服務本身，應就該圖樣之文
    字圖形等與服務本身之關係如何而定，與習慣上是否通用無關。查外文「
    GALLERIA」乙字原為義大利文，經長久使用，已成為習見之英文字彙（即英文之
    外來語），而於相關英英字典及英漢字典中均可普遍查得，該「GALLERIA」乙字
    具有購物街、商店街或indoor mall（室內購物中心）之涵義，以之指定使用於
    百貨公司、超級巿場服務，為該等服務之說明性文字（鈞院八十九年度訴字第四
    ○三三號判決意旨參照），是本件系爭標章之申請註冊，應有前揭條款規定之適
    用。又本件系爭標章之聯合註冊第八二五一五號「ASIAWORLD GALLERIA」服務標
    章因正標章被評定無效而失所附麗，應一併撤銷，併予敘明。綜上論述，本局原
    處分，洵無違誤。
    理  由
一、按服務標章之註冊違反第三十七條第一項之規定者，利害關係人得申請商標主管
    機關評定其註冊為無效，為現行商標法第七十七條準用第五十二條第一項所規定
    。又依同法第七十七條之一第二款服務標章評定案件適用註冊時之規定，本件被
    評定之註冊第八二○二七號服務標章係於八十五年三月十六日核准註冊，其標章
    之評定核應適用八十二年十二月二十二日修正公布之商標法，合先敘明。
二、凡「服務標章圖樣上之文字、圖形、記號或其聯合式，係表示申請註冊服務標章
    所使用服務之說明或表示服務本身習慣上所通用之名稱、形狀、品質、功用者」
    ，不得申請註冊，為本件服務標章註冊時商標法第七十七條準用第三十七條第一
    項第十款所明定。服務標章圖樣之文字、圖形、記號或其聯合式，依社會一般通
    念，如為服務本身之說明或與服務本身之說明有密切關連者，即有該款不得申請
    註冊之適用。
三、原告於八十四年四月二十五日以「GALLERIA」服務標章，指定使用於當時商標法
    施行細則第四十九條所定商品及服務分類表第四十九類之百貨公司、超級市場之
    服務，向被告申請註冊，經該局准列為註冊第八二○二七號服務標章。嗣參加人
    美商‧ＤＦＳ集團公司以該註冊服務標章有違註冊時商標法第七十七條準用第三
    十七條第一項第十款之規定，對之申請評定，經被告審查，以八十九年六月五日
    中台評字第八九○○六五號服務標章評定書為申請不成立之處分。參加人不服，
    提起訴願及行政訴訟，經本院以九十一年一月十七日八十九年度訴字第四○三三
    號判決，將訴願決定及原處分均撤銷。案經被告重為審查，以九十一年六月二十
    五日中台評字第九一○○六○號服務標章評定書為「第八二○二七號『GALLERIA
    』服務標章之註冊應為無效。其聯合註冊第八二五一五號服務標章，應一併撤銷
    。」之處分等情，有上開評定書及依職權調閱之本院上開案卷審認屬實。
四、原告不服，循序提起本件行政訴訟，主張：按服務標章圖樣之文字是否足以說明
    服務本身，應觀察該圖樣之文字與服務本身之關係而定，與習慣上是否通用應屬
    無關。經查「GALLERIA」一字，依坊間義華辭典所載，其中文字義為「狹長之長
    廊」、「行廊」、「走廊」、「展覽室」、「陳列館」、「（戲院）樓座之最高
    部分」、「隧道」、「洞道」、「地道」等義；而英文「GALLERY」一字，依坊
    間一般英漢辭典之記載，則為「畫廊」、「美術品陳列室（館）」、「（自大廳
    內壁伸展出去的）廊臺」、「頂層樓座」、「走廊；柱廊」等。並沒有被告稱係
    「購物街或商店街」之義，況義大利文並非一般國人習知之外國語文，且「
    GALLERIA」尚難使一般消費者認識其與英文「GALLERY」相同意義。應無法認知
    「GALLERIA」一字，有作為「購物街或商店街」之義；云云。
五、本院判斷如下：
(一)、查「GALLERIA」乙字原為義大利文，經長久使用，已成為習見之英文字彙（即英
    文之外來語），而於相關英英字典及英漢字典中均可普遍查得，該「GALLERIA」
    乙字具有購物街、商店街或indoor mall（室內購物中心）之涵義，此有參加人
    所提美國文粹大辭典、藍屯大辭典、韋氏大辭典、班德新大學辭典等英英辭典及
    東華、三民等英漢辭典等字典節本附於本院八十九年度訴字第四○三三號卷證物
    第三十七至四十二可查，原告僅以其中一兩本解釋較少之英漢字典，主張：「
    GALLERIA」一字，依坊間義華辭典所載，其中文字義為「狹長之長廊」、「行廊
    」、「走廊」、「展覽室」、「陳列館」、「（戲院）樓座之最高部分」、「隧
    道」、「洞道」、「地道」等義，沒有被告稱係「購物街或商店街」之義云云，
    顯係斷章取義，並不可採。
(二)、原告又主張：義大利文並非一般國人習知之外國語文，且「GALLERIA」尚難使一
    般消費者認識其與英文「GALLERY」相同意義。應無法認知「GALLERIA」一字，
    有作為「購物街或商店街」之義云云；惟查：中華民國消費者或相關業者對「
    GALLERIA」一字認知為「購物中心」或「賣場」之標誌，成為系爭標章所表彰之
    服務之通用名稱或說明，顯見「GALLERIA」一字，於參加人申請系爭標章註冊前
    ，中華民國之相關業者確將該文字使用於賣場或購物中心，此有參加人於本院八
    十九年度訴字第四○三三案所提證九至證三十六之聯合、民生等報章及哈潑時尚
    雜誌廣告等為證，原告以「GALLERIA」作為服務標章，指定使用於當時商標法施
    行細則第四十九條所定商品及服務分類表第四十九類之百貨公司、超級市場之服
    務，顯與其所表彰之商品本身之說明具有密切之關連，則註冊第八二○二七號「
    GALLERIA」服務標章有註冊當時商標法第三十七條第一項第十款規定之適用。原
    告上開主張，僅為其主觀臆測之詞，尚乏相關事證可佐，自非可採。
六、從而，被告依首揭規定，為第八二○二七號『GALLERIA』服務標章之註冊應為無
    效。其聯合註冊第八二五一五號服務標章，應一併撤銷。」之處分，並無不合。
    訴願決定遞予駁回，亦無違誤，均應予維持。本件原告之訴為無理由，應予駁回
    。
據上論結，本件原告之訴為無理由，爰依行政訴訟法第九十八條第三項前段，判決如
主文。
中　　　華　　　民　　　國　　九十三　　年　　　三　　　月　　　五　　　日
                                臺 北 高 等 行 政 法 院  第 五 庭
                                            審 判 長 法  官  張瓊文
                                                     法  官  帥嘉寶
                                                     法  官  劉介中
右為正本係照原本作成。
如不服本判決，應於送達後二十日內，向本院提出上訴狀並表明上訴理由，如於本判
決宣示後送達前提起上訴者，應於判決送達後二十日內補提上訴理由書（須按他造人
數附繕本）。
中　　　華　　　民　　　國　　九十三　　年　　　三　　　月　　　五　　　日
                                                     書記官  黃明和
